臺灣臺北地方法院民事判決　　　　　　　93年度訴字第1343號
原　　　告　教育部
法定代理人　丁○○
訴訟代理人　沈美真律師
被　　　告　乙○○
　　　　　　甲○○
　　　　　　丙○○
共　　　同
訴訟代理人　胡致中律師
　　　　　　余鐘柳律師
複　代理人　王廷昌律師
上列當事人間遷讓房屋事件，本院於民國94年3月15日言詞辯論
終結，判決如下：
    主  文
被告應將門牌號碼台北市○○路○段59號房屋，如附圖所示Ａ部
分面積37平方公尺、Ｂ部分面積25平方公尺遷讓交還原告。
被告應給付原告新台幣壹佰壹拾柒萬參仟肆佰柒拾參元及自民國
93 年1月1日起至遷讓返還房屋之日止，按月給付原告新台幣貳
萬捌仟參佰捌拾柒元。
原告其餘之訴及假執行之聲請均駁回。
訴訟費用由被告負擔三分之二，餘由原告負擔。
本判決原告勝訴部分，於原告以新台幣貳佰參拾萬元供擔保後，
得假執行。被告如於假執行程序實施前，以新台幣陸佰玖拾萬元
供為原告預供擔保後，得免假執行。
    事實及理由
一、原告聲明：（一）被告應將門牌號碼台北市○○路○段59號
    及同段59號之1、59號之2、59號之3即如附圖編號Ａ、Ｂ、
    Ｃ、Ｄ、Ｅ所示面積255平方公尺之房屋遷讓交還原告，並
    應自89年7月25日起至遷讓返還前開房屋之日止，按月連帶
    給付原告新台幣（下同）176,652元。（二）願供擔保請准
    宣告假執行。並陳述：
（一）系爭房屋為日據時代房屋，但經多次修建增建，與日據時
      代建築房屋為同一建築。而系爭房屋為台灣省政府教育廳
      經管之宿舍，且為被告之父所明知，台灣省政府教育廳44
      年4月4日簽批明白載有「一、查該房屋歷任移交有案確係
      本廳宿舍擬請姑准由廳申請修理。二、修理披房兩間非本
      廳規定修理範圍與前亦未經呈准核所需費用應由該員自己
      負擔」。中華民國為系爭房屋之所有權人，依民法第811
      條規定，系爭房屋雖歷經多次修建、增建，但房屋所有權
      人仍為原告。
（二）被告並未登記為地上權人，未享有地上權，被告縱使主張
      時效取得，但被告及其父係基於使用借貸之法律關係而居
      關台灣省政府教育廳只同意被告之父自費修繕原有宿舍，
      並未同意被告之父以地上權意思在空地上自建房屋，被告
      迄未舉證證明自何時起變更以取得地上權之意思占有系爭
      房地，不得主張享有地上權。
（三）依系爭房屋之基地申報地價為20,548,682元，系爭房屋面
      積為一樓130平方公尺，二樓125平方公尺，原來光復後面
      積78.51平方公尺，價值估算為200,000元，系爭房屋所占
      有之基地面積為187平方公尺（59號房屋62平方公尺、59
      之1號房屋62平方公尺、59之2號房屋30平方公尺、59之3
      號房屋33平方公尺），基地申報地價為20,548,682元(
      109886×187＝00000000）。房屋光復前面積78.51平方公
      尺，價值200,000元，目前面積更改為255平方公尺，依前
      述房屋面積與價值之比例換算，現今房屋價值應更正為
      649,599元。上開房地之申報總價為21,198,281元，依房
      地申報總價年息百分之十計算每年損害金，再除以12個月
      ，每月相當於租金額之損害為176,652元。按被告將四個
      店面長期出租與他人作生意，每間店面積金為每月30,000
      元，被告除自己居住之部分外，其餘店面租金至少為
      120,000元，爰請求被告連帶給付每月相當於租金之損害
      金或返還不當得利176,652元。
二、被告聲明：（一）原告之訴及假執行之聲請均駁回。（二）
    如受不利判決，願供擔保請准宣告免假執行。並陳述：
（一）被告乙○○、甲○○為同胞兄弟，均為已故王華林之子，
      被告丙○○為甲○○之配偶，系爭坐落台北市○○區○○
      街1小段242地號土地上，即濟南路2段59號房屋，係王華
      林於35年4月15日以2000元向日人川見駒太郎購，並具領
      收據，內載「幸町四條通183番地家屋修理及移轉費」。
（二）系爭房屋原為日人川見駒太郎所有，有台北市建成地政事
      務所92年9月22日所發之建築改良物登記簿可據，被告自
      幼隨父居住，對系爭房屋有正當權源，並非無權占有。
（三）現有房屋於62年5月間因濟南路欲拓寬使用，被告之父王
      華林於62年4月16日報請台灣省政府教育廳核准後，由王
      華林逕洽台北市政府工務局養護工程處同意後辦理，係屬
      於自行整建之二層樓房屋，此部分屬於王華林所有之自有
      房屋。按在他人土地上，有建築物而使用其土地者，有地
      上權，民法第832條定有明文，原告前身台灣省政府教育
      廳既核准被告先父逕洽台北市政府工務局於拆除舊屋後，
      自費整修為二層樓房屋，顯已同意使用其土地，被告已享
      有地上權，並非無權占有。
三、程序方面：
    原告之法定代理人原為黃榮村，嗣變更為丁○○，且由丁○○於93年6月24日具狀聲明承受訴訟（見本院卷第95頁），
    應予准許。
四、按各機關、部隊、學校、辦公、作業及宿舍使用之國有財產
    ，屬公用財產；公用財產以各直接使用機關為管理機關，直
    接管理之，國有財產法第4條第2項第1款、第11條分別定有
    明文，是國有財產撥給各地國家機關使用者，名義上雖為國
    有，實際上即為使用機關行使所有人之權利，實務上對於是
    類財產，向准由管領機關起訴，代國家主張所有人之權利。
    經查，坐落台北市○○區○○段1小段242號土地係屬中華民
    國所有，原告為管理機關，其上門牌號碼台北市○○路○段
    59號房屋亦為原告所管理，此有土地及建物登記謄本在卷可
    稽（見本院卷第9頁、第10頁）。是原告本於管理機關之地
    位，以自己名義提起本件訴訟，代國家主張上開土地所有權
    人之權利，請求被告遷讓房屋及返還無權占有房屋之不當得
    利，自屬當事人適格，合先敘明。
五、原告主張坐落台北市○○區○○段1小段242號土地係屬於中
    華民國所有，原告為管理機關，其上門牌號碼即台北市○○
    路○段59號房屋亦為原告所管理，有土地及建物登記簿謄本
    附卷可參，可信為真實。
六、被告應遷讓房屋之部分：
    按「所有人對於無權占有或侵奪其所有物者，得請求返還之
    。對於妨害其所有權者，得請求除去之。有妨害其所有權之
    虞者，得請求防止之」民法第767條定有明文。本件原告主
    張被告無權占用之範圍包含台北市○○區○○段1小段242號
    土地及舊有門牌號碼台北市○○路○段59號房屋（包含如附
    圖所示Ａ、Ｂ、Ｃ、Ｄ、Ｅ部分，即舊有日式房屋及日後改
    建部分，但不包含Ｆ庭院部分），被告則否認無權占用，抗
    辯系爭房地均係其父王華林向房屋原所有權人川見駒太郎購
    買，並非無權占有等語。則本件訴訟首要之爭點，即在於被
    告使用系爭房地是否有正當權利來源？對日式房屋如附圖所
    示Ａ部分、Ｂ部分及日後改建部分即如附圖所示Ｃ、Ｄ、Ｅ
    部分，被告是否均需遷讓房屋？經查：
（一）經本院會同地政事務所人員勘驗及測量系爭房屋之現況（
      如附圖所示），原告所指稱之日式房屋（即台灣省政府教
      育廳所接管）舊有台北市○○路○段59號房屋目前有四個
      門牌號碼，分別是：
    (1)門牌號碼台北市○○路○段59號房屋，其包含三個部分即
      Ａ部分面積37平方公尺為日式房舍、Ｂ部分面積25平方公
      尺，為日式房舍增建作為廁所、倉庫使用、Ｆ部分面積
      159平方公尺為庭院使用，此有圍牆與外面濟南路2段道路
      做區隔。
    (2)Ｃ部分即門牌號碼台北市○○路○段59之1號房屋，面積62
      平方公尺（包含騎樓28平方公尺、1樓34平方公尺、2 樓
      62平方公尺）。
    (3)Ｄ部分即門牌號碼台北市○○路○段59之2號房屋，面積3
      0平方公尺（包含騎樓14平方公尺、1樓16平方公尺、2樓
      30平方公尺）。
    (4)Ｅ部分即門牌號碼台北市○○路○段59之３號房屋，面積3
      3平方公尺（包含騎樓15平方公尺、1 樓18平方公尺、2樓
      33平方公尺），有土地複丈成果圖及勘驗筆錄可參。前揭
      Ｃ、Ｄ、Ｅ部分均屬於臨濟南路2段之二層樓房。
（二）原告主張系爭房地即台北市○○區○○段1小段242號土地
      、及其上門牌號碼台北市○○路○段59號房屋包含如附圖
      所示之Ａ、Ｂ部分（亦包含Ｆ部分，惟Ｆ部分原告並沒有
      請求遷讓返還）係日據時代接管日產而成為台灣省教育廳
      管理之省有財產，嗣政府精省後由原告管理，並於89年7
      月25日辦妥登記等情，業據其提出土地及建物登記簿謄本
      、教育部中部辦公室經（代）管國有建物明細表（見本院
      卷第13頁）為證。
    (1)被告對占有使用前揭房地並不爭執，惟抗辯系爭房地係其
      先父王華林於35年4月15日逕向原所有權人川見駒太郎購
      得，並於同年月日遷入居住，所有權應屬被告之父王華林
      所有，現由被告乙○○、甲○○繼承，被告丙○○為甲○○之配偶，應屬有權占有云云，並提出領收證一紙為證（
      見本院卷第31頁）。惟私文書應由舉證人證其真正，但他
      造於真正無爭執者，不在此限，民事訴訟法第357條定有
      明文。被告所提出之「領收證」屬於私文書，原告既否認
      其真正，即應由被告負舉證責任。惟被告之父王華林業已
      亡故，而領收證上雖然署名「川見駒太郎」，惟無法證實
      是否真有其人，且確實係「川見駒太郎」親自立據，故僅
      由被告提出之領收證，不僅年代久遠，且無立據者可資證
      明其真正，根本無法證明系爭房地係被告之父王華林向真
      正原所有權人買受取得，故被告抗辯其父王華林向原所有
      權人川見駒太郎買受云云，難以證明。
    (2)又日本政府於第2次世界大戰時係於34年戰敗，其戰敗後
      即由我國政府接管日人產業，由國家取得其所有權，為原
      始取得，行政院於37年6月5日以（37）7外字第27625號函
      ，明定敵產停止移轉日期為34年10月16日，此有財政部國
      有財產局93年5月14日台財產局接字第0930014455號函附
      卷可參（見本院卷第52頁），則日人產業於34年10月16日
      即禁止移轉登記。故被告抗辯其價購日期為35年4月15日
      ，該時點已在我國政府奉准接管日人產業，原始取得日人
      產業所有權之後，縱使前揭買賣契約屬實，對吾國政府而
      言，亦不生效力，故被告抗辯其父王華林因買賣而取得所
      有權云云，難以採信。
    (3)綜上，就門牌號碼台北市○○路○段59號房屋（包含Ａ部
      分面積37平方公尺為日式房舍、Ｂ部分面積25平方公尺，
      為日式房舍增建作為廁所、倉庫使用、Ｆ部分面積159 平
      方公尺為庭院使用）其所有權應屬於國有，而目前由原告
      為管理機關，足可採信。被告並無法證明其具有占有使用
      前揭房屋之正當權利來源，則原告依767條規定，請求被
      告應將門牌號碼台北市○○路○段59號房屋（包含Ａ部分
      面積37平方公尺、Ｂ部分面積25平方公尺）遷讓返還予原
      告，於法有據。
（三）至於如附圖所示Ｃ部分即台北市○○路○段59之1號房屋，
      面積62平方公尺（包含騎樓28平方公尺、1樓34平方公尺
      、2樓62平方公尺）、Ｄ部分即台北市○○路○段59之2號
      房屋，面積30平方公尺（包含騎樓14平方公尺、1樓16平
      方公尺、2樓30平方公尺）、Ｅ部分即台北市○○路○段59
      之3號房屋，面積33平方公尺（包含騎樓15平方公尺、1
      樓18平方公尺、2樓33平方公尺），被告抗辯於62年5月間
      濟南路拓寬時，由其父王華林報請台灣省政府教育廳核准
      後出資，向台北市政府申請修建等語，業據其提出62年4
      月16日向台灣省政府教育廳申請修建之申請書、台灣省政
      府教育廳62年5月5日（62）（5）（5）教六字第02483號
      函、台北市合法建物拆除剩餘部份統一修復證（見本院卷
      第106頁至第109頁）。另經本院委請台北市建築師公會鑑
      定，其鑑定結果認為：原有日據時代房屋，係一樓房屋，
      其後來是局部改建為二樓臨街建築等（見鑑定書第6頁）
      ，由此份鑑定報告，足認為局部改建的二樓臨街建築部分
      ，其房屋基礎結構與原來日據時代即民國35年間即存在之
      舊有一樓房舍並不相同，二樓臨街建築應該是在62年以後
      ，始經過多次改建而成為現今之面貌。又本院審酌前揭改
      建房屋之現況及照片（附鑑定書內16頁至第19頁）Ｃ部分
      即台北市○○路○段59之1號房屋、Ｄ部分即台北市○○路
      ○段59之2號房屋、Ｅ部分即台北市○○路○段59之3號房屋
      ，三個門牌號碼並不相同，且係臨街二樓建築，每一間房
      屋有自己樓梯到達二樓，三個門牌號碼所屬房屋間不能相
      通，係屬於獨立的各別空間，與59號一樓之日據時代舊有
      建築物間，亦不能互通，目前現場59之1號、59之2號房屋
      有小吃店店家各自營業。故本院認為此台北市○○路○段
      59 之1號房屋、台北市○○路○段59之2號房屋、台北市○○路○段59之3號房屋，係由被告之父王華林於62年間向台
      灣省政府教育廳以修繕之由，得其同意修繕後，而自行出
      資逾越修繕範圍予以改建，由房屋之結構觀之，其有獨立
      出入門戶、各別空間，實超逾修繕之範圍。此三部分房屋
      非屬於台北市○○路○段59號房屋（日式一樓建築）之附
      屬建物，已逾越修繕房屋範圍，而屬於改建範圍，而由王
      華林原始取得房屋所有權（目前未辦理建物登記），王華
      林亡故後，即由其子乙○○、甲○○繼承之。換言之，雖
      然系爭三間房屋占有之土地部分係為國有，而由原告管理
      ，惟就系爭三間房屋（Ｃ、Ｄ、Ｅ部分）而言，其非屬國
      有，原告並非管理機關，則原告依民法第767條規定，請
      求被告遷讓此三間房屋及返還無權占有使用房屋之不當得
      利部分，均於法無據（至於台灣省政府教育廳同意修繕而
      被告之父王華林逾越修繕範圍而予改建，原告是否得依其
      他法律關係對被告主張權利，此並非本院審酌之範疇，併
      予敘明）。
七、被告應返還不當得利之部分：
    按無法律上之原因而受利益，致他人受損害者，應返還其利
    益。不當得利之受領人，除返還其所受之利益外，如本於該
    利益更有所取得者，並應返還。但依其利益之性質或其他情
    形不能返還者，應償還其價額，民法第179條、第180條定有
    明文。而依不當得利返還請求權，請求返還不當得利之範圍
    ，應以對方所受之利益為度，非以請求人所受損害若干為準
    。又無權占有他人房地，所受利益為使用房地本身，尚非租
    金；只是依該利益（使用）之性質不能返還原形，依法應返
    還價額，而其價額即相當於租金之數額。經查：
（一）門牌號碼台北市○○路○段59號房屋（Ａ部分面積37平方
      公尺、Ｂ部分面積25平方公尺）於89年7月25日登記原告
      為管理機關，被告未取得原告之同意而占有房地，為無權
      占有，其獲得使用系爭房地利益，非有法律上之原因，係
      屬不當得利，因其所受利益之性質不能返還原形，自應返
      還價額，即相當於租金之數額。
（二）復按城市地方房屋之租金，以不超過土地及其建築物申報
      總價額年息百分之十為限，土地法第97條定有明文。該等
      規定乃房地租金之最高限額，非必須照申報價額年息百分
      之十計算。是租金之數額，除以基地申報地價為基礎外，
      尚須斟酌房地之位置，工商繁榮之程度，承租人利用房地
      之經濟價值及所受利益等項，並與鄰地租金相比較，最高
      法院46年台上字第855號、68年台上字第3071號判例意旨
      均可資參照。又土地法第97條規定之土地價額，係指法定
      地價而言，土地法施行法第25條亦定有明文。而土地法第
      148條規定土地所有權人依土地法所申報之地價為法定地
      價。再按舉辦規定地價或重新規定地價時，土地所有權人
      未於公告期間申報地價者，以公告地價80％為其申報地價
      ；公有土地及依本條例第16條照價收買之土地，以各該宗
      土地之公告地價為申報地價，免予申報，平均地權條例第
      16條前段、平均地權條例施行細則第21條亦分別定有明文
      。經查，系爭房屋係逾50年之老舊建物，房內狀況甚差，
      原告主張系爭房屋目前價值為649,599元云云，此部分缺
      乏積極證據以資證明，殊難採信。又原告係依房屋所占有
      基地之面積為計算基準，計算土地申報地價（見本院卷第
      168頁），即庭院部分（Ｆ部分159平方公尺）沒有列為基
      地面積之計算，基於民事訴訟採當事人進行主義之原則，
      本院應予尊重之。又系爭土地為公有土地，即以公告地價
      為其申報地價。系爭土地坐落台北市○○路，臨近新生南
      路、金山南路，附近有幸安市場、大安市場等商圈，本院
      衡諸系爭土地周邊環境，交通便利，生活機能、商業繁榮
      程度屬中等狀況，及上訴人占有系爭房地做為住家使用等
      一切情況，而認租金按系爭土地申報地價總額年息百分之
      五計算為適當。
（三）系爭土地89年7月1日起至92年12月31日止，公告地價均為
      每平方公尺110,181元，自93年1月1日起公告地價每平方
      公尺為109,886元，此有台北市公告土地現值及公告地價
      查詢表可佐，被告使用系爭土地面積為62平方公尺（Ａ部
      分37平方公尺＋Ｂ部分25平方公尺＝62平方公尺），其應
      返還之不當得利如下：
    (1)自89年7月25日起至89年12月31日止：（元以下四捨五入
      ）
      62平方公尺×110,181元×5％×（159／365）＝148,790
      元
    (2)自90年1月1日起至92年12月31日止：
      62平方公尺×110,181元×5％×3＝1,024,683元
      小結：148,790元＋1,024,683元＝1,173,473元。
    (3)自93年1月1日起，每月給付：
      62平方公尺×109,886元×5％×1／12＝28,387元
六、綜上所述，原告依所有物返還請求權，請求被告應將門牌號
    碼台北市○○路○段59號房屋如附圖所示Ａ部分面積37平方
    公尺、Ｂ部分面積25平方公尺（Ｆ部分面積159平方公尺，
    此部分原告並未請求遷讓）遷讓交還原告，及被告應返還自
    89 年7月25日起至92年12月31日止不當得利數額1,173,473
    元及自93年1月1日起至遷讓返還房屋之日止，按月給付
    28387元，為有理由，應予准許，其逾此部分之請求，為無
    理由，應予駁回。
七、本判決原告勝訴部分，兩造均陳明願供擔保聲請宣告假執行
    及假執行，經核均無不合，爰分別酌定相當之擔保金額，准
    許之；至於原告敗訴部分，其訴既經駁回，假執行之聲請亦
    失所附麗，應併予駁回。
八、因本案事證已臻明確，兩造其餘主張陳述及所提之證據，經
    審酌後與訴訟結果不生影響，毋庸一一論述，附此敘明。
九、訴訟費用負擔之依據：民事訴訟法第79條、第85條。
中　　華　　民　　國　　94　　年　　4　 月    15    日
                      民事第一庭  法  官    呂淑玲
以上正本係照原本作成
如對本判決上訴，須於判決送達後20日內向本院提出上訴狀
中　　華　　民　　國　　94　　年　　4 　　月　　15　　日
                    　　　　　　  書記官  　方美雲
附錄民事訴訟法第392條
法院得宣告非經原告預供擔保，不得為假執行。
法院得依聲請或依職權，宣告被告預供擔保，或將請求標的物提
存而免為假執行。
依前項規定預供擔保或提存而免為假執行，應於執行標的物拍定
、變賣或物之交付前為之。
